臺灣臺北地方法院民事判決　　　　　　 100年度簡上字第51號
上　訴　人　馬寶豫
被　上訴人　臺北市政府社會局
法定代理人　江綺雯
上列當事人間請求給付慰撫金等事件，上訴人對於民國99年12月
20日本院臺北簡易庭 99年度北簡字第18541號第一審判決提起上
訴，本院判決如下：
    主  文
上訴駁回。
上訴費用新台幣柒仟玖佰參拾伍元由上訴人負擔。
    事實及理由
一、上訴人起訴係主張：上訴人於民國97年度原為臺北縣汐止市
    公所核定之低收入戶，因大陸配偶離家不歸，女兒為上訴人
    獨立照顧撫養，由於低收入戶每月生活補助僅有新臺幣（下
    同）12,800元，而每月房屋租金即有10,000元，剩餘之補助
    金 2,800元並不敷生活所需，因此上訴人須出外工作，然因
    汐止無公立托兒所，為節省支出，並考量臺北市之公立托兒
    所滿 2歲即可托育，上訴人即將戶籍遷至臺北市○○於○○
    路租屋居住。迨房屋安頓好，上訴人即向臺北市信義區公所
    申請低收入戶，詎臺北市信義區公所承辦人員無視於社會救
    助法之明文規定，百般刁難，違法審核，故意惡意侵害上訴
    人之申請合法權益，違反民法第 186條規定。臺北市信義區
    公所之初審人員及被上訴人之複審人員因濫用職權、怠忽職
    守、違法行政、便宜行政、消極不作為、違法失職、一意孤
    行，而違反刑法第134條、公務人員服務法第6條、第 7條、
    行政程序法第5條、第7條至第9條等規定，至上訴人於2年半
    之訴訟期間，借債度日，對原告精神、生活造成莫大傷害，
    生活備受煎熬、痛苦，亦得恐慌、憂慮症，被上訴人之承辦
    人員對上訴人申請社會救助，為濫權枉法、無視法律之違法
    行政作為，並勞民傷財叫人民去訴願，將問題丟給訴願會，
    而訴願會又將問題丟給行政法院，行政機關卻毫無行政責任
    、法律責任，經訴願、臺北高等行政法院及最高行政法院，
    判決被上訴人敗訴，再次證明確認被上訴人違法行政，並假
    借職務上之機會、方法、權力，公然損害上訴人之權益等語
    。並聲明：為求慰撫金賠償207,360元。經原審認其訴顯無
    理由而判決駁回上訴人第一審之訴後，上訴人上訴復補稱：
    上訴人既符合臺北縣低收入戶之標準，即應符合臺北市低收
    入戶之標準，而臺北市信義區公所為上訴人為低收入戶申請
    之初審機關，當時之承辦人員即訴外人呂若彤，為約聘雇人
    員，並不具公務人員之身分，其將錯誤之審核結果，違法失
    職呈報與社會課長，再由社會課長呈報與被上訴人，而被上
    訴人之承辦人員亦為約聘人員，不具公務員資格，又將錯誤
    審核之資料呈報與社會科長，是被上訴人應依民法第188條
    第1項之規定，就此一連串之疏失、故意違法失職及違法行
    政，侵害上訴人申請社會救助之權益，負損害賠償責任。又
    各該承辦人員均不具公務人員之資格，審核案件必荒腔走板
    ，侵害人民權益，是上訴人得依民法第188條之規定，請求
    精神上損害賠償、勞動力損害賠償及道義責任之賠償，為此
    請求廢棄原判決。
二、按原告之訴，依其所訴之事實，在法律上顯無理由者，法院
    得不經言詞辯論，逕以判決駁回之，民事訴訟法第249條第2
    項定有明文，此項規定，依同法第436條之1第3項、第463條
    之規定，於簡易訴訟之第二審程序亦準用之。次按，公務員
    因故意違背對於第三人應執行之職務，致第三人受損害者，
    負賠償責任。其因過失者，以被害人不能依他項方法受賠償
    時為限，負其責任，民法第186條第1項定有明文。又公務員
    於執行職務行使公權力時，因故意或過失不法侵害人民自由
    或權利者，國家應負損害賠償責任。公務員怠於執行職務，
    致人民自由或權利遭受損害者亦同。依本法請求損害賠償時
    ，應先以書面向賠償義務機關請求之，國家賠償法第2條第2
    項、第10條第1項亦有明文。而公務員執行職務，故意或過
    失侵害上訴人之權利，在民法第186條並無命公務機關連帶
    負損害賠償責任之規定，且公務員與行政機關間又非僱傭關
    係，亦無民法第188條規定之適用，有最高法院67年台上字
    第1196號、71年台上字第476號判例意旨可參，是如依法令
    從事於公務之人員，於執行職務行使公權力時，因故意或過
    失不法侵害人民自由或權利者，基於國家賠償法關於公務員
    執行公權力職務有不法侵害人民權利時國家所應負之賠償責
    任規定，相較民法上開規定屬特別法與普通法之關係，應優
    先適用具特別法性質之國家賠償法，亦即在國家賠償法實施
    後，公務員因執行職務有過失而侵害人民權利者，受害人即
    得逕依國家賠償法之規定，先以書面向賠償義務機關請求協
    議賠償，協議未果時再為賠償之請求，已不能逕依民法侵權
    行為之規定向國家請求損害賠償，被害人若逕依民法第188
    條規定請求國家負侵權行為之連帶賠償責任，即屬與法有違
    。另按，國家賠償法所稱公務員者，依該法第2條第1項規定
    係指依據法令從事於公務之人員，是國家賠償法上公務員之
    認定，不以身分資格為判斷標準，而係就公務員執行職務之
    行為為斷，凡執行公法職務之人即為國家賠償法意義之公務
    員，因而凡依法令從事於公務之人員均屬之，不論其係派用
    、聘用或任用之人員，不分正式編制人員或臨時人員，不問
    職位、官等如何，均應包括在內，至於所謂行使公權力者，
    乃指公務員居於國家機關之地位，（最高法院80年度台
    上字第525號判決意旨足資參照），則是否為國家賠償法公
    務員之意義，自不限於經依公務人員任用法任用之人，而係
    由該人是否行使國家公權力作為判斷之依據。
三、查本件上訴人所主張被上訴人所屬承辦低收入戶審核之人員
    ，就上訴人之資格違法不為低收入戶之認定，謂被上訴人應
    依民法第188條第1項關於侵權行為規定對其負損害賠償責任
    者，觀諸上訴人所主張侵權行為之原因事實，既係被上訴人
    所屬人員對上訴人之社會救助申請准駁有違法情形，關於上
    訴人是否准予社會救助一事，要屬被上訴人基於國家之統治
    權作用而提供給付、服務、救濟、照顧等以增進公共及社會
    成員利益之行為，依前揭規定意旨及說明，核屬公務員執行
    職務而行使公權力之情形，縱使如上訴人所主張實際審核人
    員屬約僱身份而無不備公務人員任用法規定之任用資格，仍
    無礙於該人係國家賠償法所規定廣義之公務員，則該承辦人
    員與被上訴人此行政機關間雖有私法上僱傭關係存在，仍將
    因其對上訴人之審核行為屬公權力之行使行為，若有對上訴
    人造成損害時，行政機關即被上訴人仍應優先適用國家賠償
    法規定負責，此時已無民法關於僱佣人侵權行為損害賠償規
    定之適用。從而，本件上訴人仍基於民法第188條規定請求
    被上訴人負損害賠償責任，顯乏依據，原審判決以上訴人之
    起訴，在法律上顯無理由為由，駁回上訴人之訴，並無違誤
    ，上訴人仍執前詞而提起本件上訴，指摘原判決不當並求予
    廢棄，仍顯無理由，揆諸前開規定意旨及說明，爰不經言詞
    辯論而逕以判決駁回其上訴。
四、據上論結，本件上訴顯無理由，依民事訴訟法第436之1第3
    項、第463條、第249條第2項、第78條，判決如主文。
中    華    民    國    100    年    2    月    25    日
                  民事第七庭  審判長法  官  陶亞琴
                                    法  官  賴錦華
                                    法  官  林麗真
以上正本係照原本作成。
本判決不得上訴。
中    華    民    國    100    年    2    月    25    日
                                    書記官  黃靖雅